臺灣高等法院民事判決　　　　　　　　 96年度家上字第192號
上　訴　人　甲○○○ ○○○○○ ○○○○ ○○○ ○○○○
訴訟代理人　王如玄律師
　　　　　　李晏榕律師
　　　　　　謝孟璇律師
被上訴　人　乙○○
訴訟代理人　葉玟妤律師
上列當事人間離婚事件，上訴人對於中華民國96年5月7日臺灣臺
北地方法院95年度婚字第270號第一審判決提起上訴， 本院於96
年10月16日言詞辯論終結，判決如下：
    主  文
上訴駁回。
第二審訴訟費用由上訴人負擔。
    事實及理由
一、被上訴人主張： 兩造於民國74年1月16日結婚，育有一子黃
    昱翔，已經成年，目前婚姻關係仍存續中。伊父親為黎明技
    術學院創辦人，兩造婚後均於該學校任職，其後伊轉往淡江
    大學任教。上訴人任職於黎明技術學院期間受伊父親信任，
    接掌多項行政職務。詎上訴人自91年起，多次假冒他人之名
    義參加互助會，甚至以虛構之人名為會員，偽簽他人名義標
    單，標取會款，另於捲款潛逃國外之前，再向訴外人陽洪祥
    詐欺借款，以上行為共詐得不法所得新臺幣（ 下同）500多
    萬元，其因觸犯連續行使偽造文書及詐欺罪，經臺灣臺北地
    方法院判處有期徒刑2年， 上訴人提起上訴後，經伊籌款代
    為償還受害人，本院刑事庭乃以上訴人與被害人和解為由，
    判決駁回上訴並宣告緩刑4年確定。 又上訴人自89年起，陸
    續有不當行為，經同事撞見其與時任黎明技術學院教務長陳
    俊瑜關係曖昧，醜聞傳遍校園，並邀教官姚新生至家中，遭
    兩造之子黃昱翔目睹2人眉來眼去， 其種種乖離行徑，無法
    嚴守人妻、人母分際，於伊出身之教育世家已無法共同生活
    ，且因上訴人前揭刑事案件遭媒體大幅報導，致伊父無法承
    受一生奉獻教育之清譽毀於一旦，引發心肌梗塞等病症，伊
    因無法面對家人及同事，亦引發心臟病及憂鬱症，兩造婚姻
    實已無法維持等情，爰依民法第1052第1項第10款及第2項規
    定，求為准予兩造離婚之判決。原審判准被上訴人與上訴人
    離婚，上訴人不服提起上訴。被上訴人於本院答辯聲明：上
    訴駁回。
二、上訴人則以：兩造結婚20餘年，伊均克盡職責，89年間任職
    黎明技術學院，因業務之需，常與其他職員聯絡與協調，並
    無不當行為；又伊係依既定行程赴美進修，伊之債務人與被
    上訴人知之甚詳，並無所謂捲款潛逃或惡意倒會之情事，再
    則用家人名義投資、跟會乃普遍之行為，伊雖因一時週轉不
    靈陷於財務危機，無法繳納會款，惟實非惡意，且由具體犯
    罪事實觀之，並不屬不名譽之罪，被上訴人亦未因伊刑事確
    定判決而受有精神痛苦，自不損兩造婚姻關係之維持；被上
    訴人受伊照顧多年，今不知何故卻處處挑剔伊，對兩造之子
    黃昱翔指摘伊之不是，更以編造、渲染伊過錯之主張欲達其
    離婚目的，推波助瀾促使伊受刑事判決，是兩造婚姻縱有破
    裂，亦非可歸責於伊等語，資為抗辯。並上訴聲明：(一)原判
    決廢棄。(二)被上訴人在第一審之訴駁回。
三、查兩造夫妻關係現仍存續中，上訴人前因觸犯連續行使偽造
    文書及詐欺罪，經臺灣臺北地方法院及本院刑事庭判處有期
    徒刑2年，緩刑4年確定等事實，為兩造所不爭執，復有戶籍
    謄本、臺灣臺北地方法院95年度訴字第1159號、本院96年度
    上訴字第6號刑事判決附卷可稽（見原審卷第8、130-138、1
    52頁），堪信為真實。
四、被上訴人主張，上訴人因犯不名譽之罪遭法院判處徒刑確定
    ，且有前開行為，致兩造婚姻難以維持等情，已為上訴人所
    否認，並以前情詞置辯。經查：
  (一)按夫妻之一方， 被處3年以上徒刑或犯不名譽之罪被處徒刑
    者，他方得向法院請求離婚， 民法第1052條第1項第10款定
    有明文。該款所謂不名譽之罪，係指社會上一般觀念，皆認
    為不名譽之罪而言。至所謂「社會上一般觀念皆認為不名譽
    」，應斟酌當事人之身分、地位、教育程度及其犯罪環境等
    情事，依社會上一般觀念而為觀察，夫妻之一方有此犯罪行
    為，足致他方不能忍受續為婚姻上之共同生活者，始足當之
    ，非以犯罪種類為唯一憑據（最高法院80年度台再字第99號
    判例意旨參照）。本件依前開刑事判決認定之犯罪事實為，
    上訴人自91年9月間起， 以自己及冒用其弟、母親及虛構之
    「賴秀鳳」名義， 參與黎明技術學院同事李德和等5人所招
    募每會2萬元之合會， 嗣基於意圖為自己不法所有及行使偽
    造私文書之概括犯意，自91年11月27日起，冒用其弟、母親
    及「賴秀鳳」等3人名義偽造標單， 再持以行使參與競標，
    致其他活會會員均陷於錯誤，而如數交付各該期之會款，先
    後詐得4,707,400元， 另又以欲償還上開積欠之合會金為由
    ，向陽洪祥詐得借款845,530元， 而構成連續行使偽造私文
    書及詐欺取財罪（ 見原審卷第130-138頁）。是依該犯罪內
    容觀之，上訴人之連續犯行，均係出於不法所有之意圖，謀
    取不法利益，衡諸社會一般通念，核該當於不名譽之罪。且
    查，被上訴人先後任教於黎明技術學院及淡江大學，其父親
    為黎明技術學院創辦人，上訴人婚後亦任教於黎明技術學院
    ，並歷任該校行政主管，乃兩造所不爭，是兩造均屬從事教
    育工作之人，而上訴人前開犯罪行為遭揭發後，被害人向教
    育部指控「黎明技術學院教職員被現任董事長媳婦惡意倒會
    事件」，報紙亦刊登「 黎明校董媳捲500萬赴美」「利用職
    權，以同事人頭貸款，百人受害」等報導，電子媒體均報導
    相同之新聞，有教育部書函、報紙、翻攝電視畫面等在卷可
    證（見原審卷第9-14頁），是斟酌兩造之身分、地位、教育
    程度等情事，依社會一般觀念，足認上訴人前開犯罪行為，
    已致被上訴人不能忍受續為婚姻上之共同生活，依前述說明
    ，被上訴人據以請求離婚，即非無據。
  (二)上訴人雖辯稱，伊係因投資失利而無法繳納會款，為偶發事
    件，非惡意倒會，自非社會上一般觀念皆認為不名譽之情形
    ，且被上訴人落井下石，主動提供擔保金供被害人假扣押伊
    名下房地，更煽動被害人提出詐欺及偽造文書之告訴，一手
    促成伊遭刑事判刑確定之結果，足證被上訴人並無因該判決
    而受有何等精神上之痛苦云云。但查，上訴人前開犯罪行為
    係以行使偽造文書之手段，謀取自己不法利益，斟酌其為教
    育工作者身分等情，構成一般社會觀念之不名譽犯罪，已如
    前述，其辯稱並非惡意倒會故非社會上一般觀念皆認為不名
    譽之犯罪，委無可採。又上訴人辯稱，被上訴人煽動被害人
    提出詐欺及偽造文書之告訴，促成伊遭刑事判刑確定一節，
    業據被上訴人所否認，上訴人並未舉證以實其說，不足採信
    。 況上訴人遭臺灣臺北地方法院判處有期徒刑2年，其提起
    上訴後， 係由被上訴人籌款400餘萬元代為償還受害人，本
    院刑事庭乃以上訴人與被害人和解為由， 判決宣告緩刑4年
    確定，為上訴人所不爭，是可見被上訴人為上訴人解決困難
    之善意，上訴人指稱被上訴人拒不伸以援手云云，顯不可採
    。至上訴人指稱，被上訴人提供擔保金供被害人假扣押伊名
    下房地乙情，已為被上訴人陳稱，係因被害人在黎明技術學
    院校方安撫下，同意循正常法律途徑求償，伊為避免事件擴
    大造成家族名譽損害，在被害人強力要求下所為等語。徵諸
    上訴人自承斯時伊人在美國，而如前所述，國內媒體已大篇
    幅報導此事件，被上訴人為解被害人求償無門及訴諸媒體之
    壓力，縱有提供擔保金供被害人假扣押上訴人之財產，亦為
    當時環境下不得不然之舉，尚難憑此遽認被上訴人樂見並一
    手促成上訴人遭刑事判決確定。
五、綜上所述， 被上訴人主張依民法第1052條第1項第10款規定
    請求判決離婚為有理由， 應予准許。原審依同條第2項規定
    判准被上訴人與上訴人離婚，理由雖有不同，結論並無二致
    。上訴意旨指摘原判決不當，聲明廢棄改判，為無理由，應
    予駁回。 又本件被上訴人依民法第1052條第1項第10款規定
    請求離婚，既有理由， 則其另依同條第2項規定請求離婚之
    部分，即無庸再予論述，併此敘明。
六、據上論結，本件上訴為無理由。依民事訴訟法第449條第1項
    、第78條，判決如主文。
中　　華　　民　　國　　96　　年　　10　　月　　30　　日
　　　　　　　　　  民事第十一庭
                        審判長法　官   鄭雅萍
　　　　　　　　　　　        法　官   薛中興
　　　　　　　　　　　        法　官   詹文馨
正本係照原本作成。
如不服本判決，應於收受送達後20日內向本院提出上訴書狀，其
未表明上訴理由者，應於提出上訴後20日內向本院補提理由書狀
（均須按他造當事人之人數附繕本）上訴時應提出委任律師或具
有律師資格之人之委任狀；委任有律師資格者，另應附具律師資
格證書及釋明委任人與受任人有民事訴訟法第466條之1第1項但
書或第2項（詳附註）所定關係之釋明文書影本。
中　　華　　民　　國　　96　　年　　10　　月　　30　　日
　　　　　　　　　　　　　　  書記官   周淑靜
附註：
民事訴訟法第466條之1（第1項、第2項）：
對於第二審判決上訴，上訴人應委任律師為訴訟代理人。但上訴
人或其他法定代理人具有律師資格者，不在此限。
上訴人之配偶、三親等內之血親、二親等內之姻親，或上訴人為
法人、中央或地方機關時，其所屬專任人員具有律師資格並經法
院認為適當者，亦得為第三審訴訟代理人。
